臺灣高等法院刑事裁定　　　　　　　　　 94年度抗字第257號
　　抗　告　人
　　即　自訴人　戊○○
　　被　　　告　乙○○　現服務於台北縣土城市○○路138號
　　　　　　　　甲○○
　　　　　　　　己○○
　　　　　　　　丁○○
　　　　　　　　丙○○
上列抗告人因自訴被告等偽造文書等案件，不服臺灣板橋地方法
院93年度自更(二)字第1號，中華民國94年3月22日裁定，提起抗告
，本院裁定如下：
    主  文
抗告駁回。
    理  由
一、自訴狀意旨略以：緣自訴人之父黃萬得所有臺北縣板橋市○○段637號地號基地上面積268平方公尺之房屋，係合法占有
    上述基地，並取得法定地上權，惟被告己○○、丁○○於本
    院審理87年度訴更字第3號回復原狀民事事件中證述自訴人
    之父所有臺北縣板橋市○○段637號地號基地上面積268平方
    公尺之房屋為違章建築，又臺北縣政府於公函中已載明：「
    囿於拆除時令尊乃臥病在床，不願離去，且拆除前迭經本府
    社會局社工員與校方代表屢次前往訪視勸導，請令尊於拆除
    前自動遷離」等語；此已顯示自訴人之父並非動向不明者，
    然己○○、丁○○竟於本院審理該87年度訴更字第3號訴訟
    中，明知所要拆除之違章建築物並非自訴人之父所有坐落於
    臺北縣板橋市○○段637號地號基地上面積268平方公尺之房
    屋，且並無作成任何相關之行政處分情狀下，剪貼不詳人士
    之違章建築拆除通知並加以影印，更於台灣板橋地方法院87
    年度訴更字第3號民事事件審理時，提出以剪貼違章建築拆
    除通知單上「受文者」、「行文單位正本」、「違建人住址
    」、「違建地點」等欄位之方式變造之臺北縣政府工務局85
    北工使（違）字第3028號『違章建築拆除通知單』為證，而
    認己○○、丁○○、該案承審法官乙○○、擔任該案被告臺
    北縣政府之訴訟代理人之甲○○共同涉犯刑法第168條之偽
    證罪嫌、第214條之使公務員登載不實罪嫌、第216條之行使
    第211條之變造公文書罪嫌，乙○○另涉有刑法第216條行使
    第213條不實公文罪嫌；另丙○○亦明知臺北縣政府工務局
    85北工使（違）字第3028號違章建築拆除通知單係剪貼變造
    ，並非拆除其父所有房屋之行政處分，竟於民國86年7月25
    日使用該變造之拆除通知單，召開重慶國小強制拆除非法佔
    用校地前置作業協調會議並擔任主席，並持該變造之拆除通
    知單強制拆除其父親之房子，因認丙○○涉有刑法第216條
    連續行使第213條變造公文罪嫌、刑法第353 條毀壞建物罪
    嫌、同法第354條毀損器物罪嫌，另被告己○○、丁○○、
    乙○○、甲○○並均涉嫌幫助被告丙○○犯前開之罪云云。
二、原裁定以：
  (一)按法院或受命法官，得於第一次審判期日前，訊問自訴人、
    被告及調查證據，於發見案件係民事或利用自訴程序恫嚇被
    告者，得曉諭自訴人撤回自訴，又第一項訊問及調查結果，
    如認為案件有第252條、第253條、第254 條之情形者，得以
    裁定駁回自訴，刑事訴訟法第326條第1項、第3項前段分別
    定有明文。又犯罪事實應依證據認定之，無證據不得認定犯
    罪事實，刑事訴訟法第154條第2項定有明文。認定不利於被
    告之事實，須依積極證據，苟積極證據不足為不利於被告事
    實之認定時，即應為有利被告之認定，更不必有何有利之證
    據；另按事實之認定，應憑證據，如未能發現相當證據，或
    證據不足以證明，自不能以推測或擬制之方法，為裁判基礎
    ；再按認定犯罪事實，所憑之證據，雖不以直接證據為限，
    間接證據亦包括在內，然無論直接或間接證據，其為訴訟上
    之證明，須於通常一般之人均不致於有所懷疑，而得確信其
    為真實之程度者，始得據之為有罪之認定，倘其證明尚未達
    到此一程度，而有合理性懷疑之存在時，即無從為有罪之認
    定（參照最高法院30年上字第816號、40 年台上字第86號及
    76年台上字第4986號判例）。
  (二)經查：
  1.自訴人自訴被告等之犯行，無非係以：臺北縣政府工務局85
    北工使（違）字第30 28號違章建築拆除通知單業經剪貼變
    造，係為變造之公文書，而經己○○、丁○○於原審法院民
    事庭審理87年度訴更字第3號回復原狀事件中提出為證；而
    擔任被告訴訟代理人之甲○○、負責審理該案之法官乙○○
    亦以此文件為據，作為答辯之理由及判決之依據；另丙○○
    係於86年7月25日使用該拆除通知單，召開重慶國小強制拆
    除非法佔用校地前置作業協調會議並擔任主席，並持該拆除
    通知單強制拆除其父親之房子等情，為其主要論據。
  2.惟自訴人之父黃萬得固因建造而原始取得坐落臺北縣板橋市
    ○○路30巷12弄口對面約80坪之未辦保存登記之鐵皮房屋所
    有權，然上開黃萬得建造所有房屋所占用、坐落之臺北縣板
    橋市○○段637地號，面積268平方公尺土地，其所有人則係
    臺北縣政府，管理者係臺北縣板橋市重慶國民小學，其取得
    登記日期、原因，則係於79年4月26日因徵收而來，而自訴
    人之父復於民事訴訟中自認伊係於上開土地徵收前即74 年
    間，向原所有權人即邱阿燦借用而於上址建屋等情，是自訴
    人之父占有系爭土地，係本於民法第464條之與邱阿燦間之
    使用借貸契約之債權法律關係而來，並無法定地上權。從而
    ，系爭土地嗣後既經臺北縣政府徵收取得所有權並依法辦理
    登記，自訴人之父占有系爭土地所憑之與邱阿燦之使用借貸
    契約，基於債權之相對性，即不得執以對抗，業據臺灣板橋
    地方法院85年度簡上字第239號、87年度訴更字第3號、本院
    87年度上訴字第1713號民事判決認定屬實。是自訴人據以主
    張權利之臺北縣板橋市○○段637號地號基地上面積268 平
    方公尺之房屋係屬違章建築，亦無占有上開基地之合法權源
    ，已可認定。
  3.又系爭違章建築拆除通知單，經依職權向臺北縣政府工務局
    函調該通知單原本核閱後，認為該原本與被告己○○、丁○○於原審審理87年度訴更字第3號回復原狀民事事件中所提
    出之違章建築拆除通知單影本相符，且原本上亦無剪貼、修
    改之情事，此有原審法院91年9月5日板院通刑信九一自一九
    三字第39334號函、臺北縣政府91年9月24日北府工拆字第
    0910014138號函暨相關資料、原審法院92年1月2日板院通刑
    信91自193字第0008 3號函、原審法院91年度自字第193號判
    決在卷可稽（見91年度自字第193號卷第63頁至第70頁）；
    臺灣板橋地方法院檢察署檢察官於另案亦認定：依證人即臺
    北縣政府使用管理科約僱員邱信翰證稱，該案告發人即本件
    自訴人所指台北縣政府工務局違章建築拆除通知單影本，經
    其與工務局85年3月22日85北工使（違）字第3028號原本比
    對，內容相同，但原本並無剪貼之情形，並有臺北縣政府覆
    函為據，該案告發人即本件自訴人所指臺北縣政府工務局違
    章建築拆除通知單影本，應係不經意之摺疊所致，而非經剪
    貼偽造，因認告發人即本件自訴人有所誤會等節，亦有臺灣
    板橋地方法院檢察署檢察官87年度偵字第16594號不起訴處
    分書在卷可憑（見92年度自字第239號卷第21頁至第22頁）
    。是自訴人所指系爭通知單係遭變造乙節，尚嫌無據。
  4.系爭違章建築拆除通知單受文者欄載明「如行文單位」，而
    行文單位正本欄處則載明「不詳」，然依自訴人所提出之系
    爭臺北縣板橋市○○段637號地號基地上面積268平方公尺之
    房屋坐落位置圖（見自訴人所提出之92年6月26日刑事聲明
    狀證物一）與系爭拆除通知單所附「違建現場簡圖」參互以
    觀，系爭通知單所載拆除地點係載明為「重慶國小預定地」
    上，位於臺北縣板橋市○○路30巷12弄口對面，與自訴人系
    爭房屋之位置應屬相符，自訴人亦自稱曾接獲臺北縣政府要
    求自訴人之父於拆除前自動遷離之公函，且自訴人既指稱係
    被告丙○○明知系爭房屋為自訴人之父所有，為強拆自訴人
    之系爭房屋而故予登載不實，亦顯係認為系爭拆除通知單所
    載應拆除違建位置並無不符；又拆除違建之查報係該違建所
    在地之鄉鎮公所之職權，鄉鎮公所依職權將查報結果正式函
    送至縣政府，再由縣政府認定是否為違建而通知拆除隊拆除
    ，依經驗法則而論，查報違章建築單位依相關資料無法查明
    建築物究係何人興建時，因而於違章建築拆除通知單行文單
    位正本欄處載明「不詳」，並未與常情有違，從而，自不得
    以違章建築拆除通知單行文單位正本欄載明「不詳」，即謂
    填載前開違章建築拆除通知單之人有何登載不實之故意，亦
    無法以此推斷提出該違章建築拆除通知單之被告等係涉嫌行
    使變造公文書及毀損，或同時反稱該拆除結果係誤拆自訴人
    之父所有之系爭房屋。且被告己○○、丁○○並非當時查報
    拆除違建之承辦人員，該系爭之拆除通知單亦並非被告己○○、丁○○所填載製作，該二人僅係原審審理民事庭87年度
    訴更字第3號回復原狀事件中代表被告臺北縣政府到庭之人
    員，亦據該二人於原審審理87年度訴更字第3號回復原狀事
    件中陳明，且就上述說明，既未能證明該拆除單影本之內容
    係屬偽造，自無從認定被告己○○、丁○○有自訴人所指之
    犯行。
  5.被告乙○○於本院87年度訴更字第3號回復原狀民事事件判
    決中，係依據該案二造不爭執及原告訴訟代理人即本件自訴
    人自認之事實，認定系爭房屋固為本件自訴人之父所有，且
    經該案被告臺北縣政府以違章建築名義予以拆除，又系爭房
    屋坐落之土地屬臺北縣重慶國小預定地，非屬本件自訴人或
    其父所有，該民事判決時業經該國小種植樹木使用中（運動
    場之綠地），因認為系爭土地既業經重慶國小種植樹木使用
    中，自訴人之系爭房屋已無在原址重建回復原狀之可能性，
    又系爭房屋並未經合法登記，亦無合法之建造執照及使用執
    照，即令要求該案被告臺北縣政府予以回復原狀，既無合法
    之使用及建築執照，顯亦無再重建之可能性；況系爭土地屬
    重慶國小預定地，即令回復原狀後，亦需拆除供該國小使用
    系爭土地，從而認可回復原狀，顯不符合社會經濟實益，故
    認定該案原告所提回復原狀之聲請有不能情事且無實益，因
    認該案原告縱有權請求被告負損害賠償責任，亦僅得請求被
    告賠償金錢而已，殊不得請求被告回復原狀，而以原告之請
    求為無理由，予以駁回，為其認定之依據及理由，有前揭民
    事判決在卷可稽，綜觀該案判決之駁回理由，實無涉系爭拆
    除通知單、被告己○○、丁○○、甲○○陳述真偽之認定，
    本難僅依該案判決結果係駁回原告之訴，即謂被告乙○○與
    其他被告有何共同使公務員登載不實、行使變造公文書、偽
    證、毀損之犯意聯絡。且民事回復原狀之訴，承審法官對該
    案之法律見解及事實認定，係屬其依法所賦予之職權裁量範
    圍，當事人若有不服，應以審級救濟，不得僅因其認定結果
    不符自訴人之期待，遽指被告乙○○有何不法犯行，或與其
    他被告有何犯罪之謀議或分擔。
  6.被告甲○○擔任該案被告臺北縣政府之訴訟代理人，亦屬依
    法執行其職務，既無系爭拆除通知單係屬偽造之佐證，自訴
    人亦未提出任何證據足以顯示被告甲○○有與被告己○○、
    丁○○共同偽造文書之犯嫌，自不能僅依自訴人前揭空泛推
    論，即謂被告甲○○有上開自訴人所指何使公務員登載不實
    或偽證、變造公文書、毀壞建物、毀損器物罪嫌。而被告丙○○當時係任職臺北縣政府教育局國教課書記，僅於拆除系
    爭房屋前，因其職務上之需要而召開重慶國小強制拆除非法
    佔用校地前置作業協調會議，並擔任主席，然本件查報勘查
    及拆除，係經板橋市公所查報勘查，均非其職務上之事項，
    自訴人於本案既均僅以前揭系爭拆除通知單係遭偽造、變造
    之臆測為基礎，而乏其他舉證，實難認被告丙○○有偽造系
    爭違章建築拆除通知單，進而行使之動機及可能，自亦難謂
    其有何變造公文書、行使變造公文書故意之必要，而有毀壞
    建物、毀損器物之犯嫌。
  7.綜據上述，自訴人僅依其主觀臆測，推認系爭臺北縣政府工
    務局85北工使（違）字第3028號『違章建築拆除通知單』影
    本係偽造、變造之公文書，遽而推論被告五人分別涉犯公務
    員登載不實、偽證、行使變造公文書、毀損建物、毀損器物
    等罪責，其舉證顯不足，依自訴人所所舉證據，尚無從認被
    告五人有上開罪嫌，應駁回本件自訴。
三、抗告意旨略以：被告等應舉證其父之系爭房屋為違章建築，
    否則即為合法房屋；拆除違章建築之通知書應合法送達當事
    人，本件無台北縣政府之送達證書，被告即係假借台北縣政
    府名義拆除其父之房屋；台北縣政府於原審法院85年簡上字
    第239號請求保護占有事件中，未於言詞辯論期日到場，亦
    未為任何聲明或陳述，且未提出任何書狀，捨棄主張系爭違
    建拆除通知書係依法通知之處分書，亦即認諾為假借台北縣
    政府名義之拆除通知單，判決理由自有矛盾；證人邱信翰係
    犯偽證罪，原審援以引用，顯有錯誤；原審就卷內證據未向
    當事人提示、宣讀或告以要旨，且於審判期日應調查之證據
    未予調查，即有違背刑事訴訟法第165條、第379條第10款規
    定；並提出原審法院87年訴更字第3號、85年簡上字第239號
    、93年附民更字第1號民事判決或刑事附帶民事訴訟裁定，
    及93年自更(三)字第29號刑事聲請狀等為證，指摘原裁定不當
    云云。
四、然查：
  (一)按檢察官就被告犯罪事實，應負舉證責任，為刑事訴訟法第
    161條第1項所明定，而自訴人實行自訴，居於控方地位，且
    依同法第320條第2項第2款規定自訴狀應記載被告犯罪事實
    及「證據」並所犯法條，自訴人既係控訴之一方，當然應負
    舉證責任，核先敘明。。
  (二)本件原審係依準備程序進行，並未以審判程序進行訴訟程序
    ，有原審卷內之歷次筆錄可憑，自無刑事訴訟法第165條所
    規定之提示書證、宣讀或告以要旨之適用，亦無審判期日應
    調查之證據未予調查之問題，自訴人謂原審未提示書證、宣
    讀或告以要旨之適用，及於審判期日應調查之證據未予調查
    云云，自有誤會。
  (三)建物是否屬違章建築，應依建築相關法規認定，非以承辦之
    公務員之有無盡舉證責任為依據，況自訴人之父所有之系爭
    建物，就系爭之土地並無合法使用之權限，已如上所述，則
    自訴人以被告等人未能舉證其父所有之系爭建物為違章建築
    ，即推認該屋為合法建物，顯非有據。
  (四)政府機關拆除違章建築之處分為行政處分，如不服該行政處
    分，應循訴願或行政訴訟程序為救濟，縱然拆除違章建築之
    通知書未合法送達，亦僅該行政處分是否已生效之問題，不
    能據此即遽認政府機關之承辦人員有假借機關名義而偽造、
    變造公文書或登載不實文書、毀損等罪嫌。
  (五)民事訴訟之言詞辯論期日，當事人經法院合法通知無正當理
    由不到場，亦未為任何聲明或陳述，及未提出任何書狀，僅
    生一造辯論之效果，並非可當然推認其有積極的認諾他造當
    事人主張之法律關係，自訴人以台北縣政府於原審法院85年
    簡上字第239號請求保護占有事件中，未於言詞辯論期日到
    場，亦未為任何聲明或陳述，且未提出任何書狀，捨棄主張
    系爭違建拆除通知書係依法通知之處分書，即認被告已認諾
    為假借台北縣政府名義之拆除通知單之行為，顯有可議。
  (六)自訴人主張證人邱信翰係犯偽證罪，惟並未提出相關判決書
    予以佐證，自難憑自訴人片面之推論，即認證人邱信翰之證
    詞為偽證不足採信。
  (七)自訴人抗告所提之上開各書證，並無明確認定被告等人有上
    開公務員登載不實、偽證、行使變造公文書、毀損建物、毀
    損器物等犯行，自難採為認定被告等犯罪之證據。況自訴人
    所提之各項證據，原裁定就自訴人所提之證據，如何不足採
    信，均已依據卷內資料，詳為指駁，且就自訴人抗告所提出
    之各書證，亦均已審酌在案，是自訴人所提之各項證據，尚
    不足以證明被告五人有自訴人所指之各犯行。此外，復查無
    其他積極證據，足證被告等有自訴人所指犯行，是被告五人
    之犯罪嫌疑不足，至無疑義。
五、原審於第一次審判期日前，經訊問當事人及調查證據結果，
    認被告等犯罪嫌疑不足，依刑事訴訟法第326條第3項、第
    252條第10款，裁定駁回本件自訴，經核其認事用法並無不
    合，證據之取捨亦無違背證據法則。本件抗告為無理由，應
    予駁回。
據上論結，應依刑事訴訟法第412條，裁定如主文。
中　　華　　民　　國　　94　　年　　12　　月　　26　　日
　　　　　　　　　刑事第13庭    審判長法　官  劉景星
　　　　　　　　　　　　　　　　　　  法　官  陳博志
　　　　　　　　　　　　　　　　　　  法　官  李春地
以上正本證明與原本無異。
不得再抗告。
                                      書記官  吳鎮鑫
中　　華　　民　　國　　94　　年　　12　　月　　27　　日
